【裁判字號】    97,簡,792
【裁判日期】    980731
【裁判案由】    申報公職人員財產
【裁判全文】
臺北高等行政法院判決
                                       97年度簡字第792號
原      告  甲○○
被      告  法務部
代  表  人  乙○○（部長）
上列當事人間因申報公職人員財產事件，原告不服行政院中華民
國97年11月11日院臺訴字第0970091959號訴願決定，提起行政訴
訟。本院判決如下：
    主      文
原告之訴駁回。
訴訟費用由原告負擔。
    事實及理由
一、程序說明：本件因屬不服行政機關所為罰鍰處分而涉訟，其
    罰鍰金額為新臺幣（下同）7 萬元，係在20萬元以下，依行
    政訴訟法第229 條第1 項第2 款、第2 項規定及司法院民國
    （下同）92年9 月17日（92）院臺廳行一字第23681 號令，
    應適用簡易程序，爰併依同法第233 條第1 項規定，不經言
    詞辯論，逕行裁判。
二、事實概要：原告於民國（下同）94年間任職臺中縣政府警察
    局豐原分局第4 組組長，為行為時公職人員財產申報法第2
    條第1 項第11款規定應申報財產之人員，於94年申報財產時
    ，漏報配偶莊時枝名下臺中市○○區○○段0000-0000 地號
    、彰化縣埤頭鄉○○段0000-0000 地號、同鄉○○段0000-0
    000 地號、彰化縣北斗鎮○○○段0000-0000 、0000-0000
    地號等5 筆土地，並溢報配偶莊時枝名下彰化縣埤頭鄉○○
    段0000-0000 、0000-0000 、0000-0000 地號、彰化縣北斗
    鎮○○○段0000-0000 、0000-0000 地號等5 筆土地，被告
    認原告故意申報不實，乃依行為時公職人員財產申報法第11
    條第1 項後段規定，以97年5 月26日法財申罰字第09711079
    52號處分書（下稱原處分）處以罰鍰7 萬元。原告不服，提
    起訴願，遭決定駁回，遂提起本件行政訴訟。
三、本件原告主張略以：
    (一)關於原告被指故意溢報部分並非事實：
      1.原告因無法確知彰化縣埤頭鄉○○段172 號土地是否已
        經完成徵收，為免事後被認為隱匿財產，故仍為申報，
        顯見產生不實申報的結果乃非原告所願。
      2.同段179 號土地，原為共有土地，94年分割後變更合併
        於已申報之同段171 號土地，既無任何隱匿，亦無溢報
        情事。
      3.同段194 號土地，原告配偶原亦為共有人，自當誠實申
        報，被告竟以該筆土地之後分割為他人所有，而認有溢
        報情事，實為溯及性的處罰。
      4.彰化縣北斗鎮○○○段494-21、494-239 地號土地，為
        漏報之同段494-209 、494-212 地號土地之誤，因該等
        土地於高鐵興建時即被徵收，所有權狀已交政府，僅能
        憑記憶陳述地號，因而將地號弄錯，實為過失而非故意
        。
    (二)關於原告被指故意漏報部分亦非事實：
      1.臺中市○○區○○段158-45號土地，原告確已申報，無
        任何漏報情事。訴願決定認原告雖已填表，卻未於土地
        欄部分填寫土地座落地號、面積、權利範圍等資料，而
        認此仍屬於漏報一事，並非合法，蓋：
        (1)依據修正前本法第5 條第l 項第l 款，其僅明文不動
          產必須為申報，至於該申報至如何程度，法律並無明
          文。
        (2)雖然依據同法施行細則第15條的規定，不動產申報必
          須為地號、面積、權利範圍等之記載，但此乃由立法
          院授權給行政院所制訂的施行細則，其僅屬於子法的
          性質，不能超越母法所授權的目的、內容與範圍，否
          則即屬違法，更不能因此取代法律。
        (3)本法的制訂目的，在確立公務員的廉潔性，因此，只
          要公務員確實填寫足以辨認為有此財產，即不應認是
          漏報，至於該記載至何種程度及詳細內容，僅是用於
          辨認是否有此土地等事證，既然法無明文該記載的程
          度及內容，自不能僅因此即認定為漏報，況原告即便
          有記載未詳盡之處，卻未有隱匿之事實，此與漏報情
          事尚屬有間。
      2.彰化縣埤頭鄉○○段150 地號、同鄉○○段192 地號土
        地，於94年間因政府拓寬道路而被徵收，原告認為此土
        地既已徵收，自已非配偶所有，故未申報，事後才得知
        ，土地未全部徵收，仍有部分殘餘，並皆於95年間賣予
        他人。因此，此部分雖有漏報之事，惟肇始於國家之徵
        收行為，而將所有權狀給予國家，原告無法知悉且決定
        國家是全部徵收或部分徵收，不應以事後有部分殘餘，
        即稱申報財產時未誠實申報。
    (三)綜合上述事實，原告於94年申報財產，或有未盡之責，造
      成申報上的錯誤，但此錯誤之造成，皆非原告故意為不實
      申報，至多僅為過失，且上述錯誤之產生，皆違原告本意
      ，亦與所謂間接故意的內涵不相合致，在法條不處罰過失
      的情況下，當屬不罰的行為，且從公務人員財產申報法第
      1 條立法意旨觀之，該法既在端正政風與確立公務員廉潔
      形象，則對於無任何隱匿財產意圖，且財產來源正當，僅
      因公務員深怕廉潔性受質疑，或因某些國家因素而造成的
      漏報溢報情事，不應受罰，始符立法精神，而非無論任何
      情狀，只要申報錯誤即認定為故意。
    (四)退步言之，即便對間接故意為擴張的解釋，原告所違反的
      情況，不過為間接故意，且情況亦非屬重大，又未有任何
      隱匿財產之事實，卻處以7 萬元之高額罰鍰，顯已違反比
      例原則。為此，提起本件訴訟，並聲明求為判決：原處分
      及訴願決定均撤銷，並返還已繳納之7 萬元。
四、被告則以下列陳詞置辯，並聲明求為判決駁回原告之訴：
    (一)按公職人員及其配偶之所有財產應一併申報，且每筆土地
      均應申報，公職人員財產申報法第5 條第1 項、同法施行
      細則第15條分別定有明文。本件原告確有故意申報不實情
      事，被告依法裁罰，應屬合法妥適。
    (二)次按公職人員財產申報法第11條第1 項後段所謂「其故意
      申報不實者」，既已明定申報不實之處罰係以「故意」為
      其構成要件，則不以直接故意為限，間接故意亦包括在內
      。所謂間接故意，係指申報人對於構成行政違章之事實，
      預見其發生而其發生並不違背其本意者而言，最高行政法
      院96年度判字第856 號判決、92年度判字第78號判決可稽
      。
    (三)再公職人員應申報之財產，為「各該申報日」，其本人、
      配偶及未成年子女所有之本法第5 條第1 項各款所列之財
      產，同法施行細則第10條第6 項定有明文。原告於填載公
      職人員財產申報表時，其配偶名下究有多少土地，自應依
      本件申報日（即94年12月13日）當時之土地所有情形據實
      申報，其僅須前往財稅機機關請領財產歸屬資料清單或向
      地政機關請領土地登記謄本，即可正確完成申報，況其就
      本件部分土地於申報日究有無經國家徵收未能確定，尤應
      確實查詢。原告於申報前未善盡必要之查詢義務，據此論
      證其於申報行為當時之主觀上既已明知苟未詳細查詢即行
      填報，恐將產生申報不實之情事，卻仍容任其發生，應可
      認定其對於可能構成行政違章之上開漏、溢報土地情事，
      具有預見其發生而其發生並不違背其本意之間接故意存在
      。
    (四)查彰化縣埤頭鄉○○段0000-0000 地號之土地於本件申報
      日（即94年12月13日）為楊姓訴外人所有，有彰化縣北斗
      地政事務所「民眾閱覽異動索引」在卷足證，故其主張配
      偶於申報當時尚與他人共有該地云云，要與事實不合，尚
      非足據。又彰化縣埤頭鄉○○段0000-0000 地號土地於本
      件申報日已非原告配偶名下，卻仍為申報，其溢報之事實
      至為明顯，不言自明。至各該土地於申報前或申報後因民
      事法律關係移轉予私人或經國家公權力所徵收，國家究為
      全部徵收或一部徵收，有無持有土地所有權狀等，均非所
      問。
    (五)另有關原告主張已申報臺中市○○區○○段0000-000 0地
      號土地乙節，純屬其個人法律見解或容有誤會，要非可採
      ，理由分述如下：
      1.公職人員財產申報法第5 條第1 項第1 款規定應申報之
        標的包括不動產，惟法律之規定不能鉅細靡遺，有關應
        如何申報土地或房屋之技術性及細節性事項，尚非不得
        以行政規則為必要之釋示。故被告為落實本法規範意旨
        ，基於法定職權就相關規定予以闡釋，如無違於一般法
        律解釋方法，且符合該法律之立法目的，即與行政罰法
        定主義無違，合先敘明。
      2.按不動產為公職人員應申報之財產之一，且不動產分為
        土地及房屋，本法第5 條第1 項第1 款及本法施行細則
        第15條定有明文，故土地及房屋應分別申報，觀之公職
        人員財產申報表分別有「土地」及「房屋」2 欄足明。
      3.公職人員財產申報表填表說明貳、各別事項第3 點已分
        別載明「土地」及「房屋」之填寫方式，遇房屋及其所
        坐落之土地均應申報時，應分別於「土地欄」及「房屋
        欄」填寫，詳言之，申報義務人應於「土地欄」填寫該
        土地坐落之地號、面積、權利範圍、所有權人；復應於
        「房屋欄」填寫該房屋坐落土地之地號及該房屋之建號
        或門牌號碼、面積、權利範圍、所有權人。
      4.原告既未於「土地欄」就臺中市○○區○○段0000-000
        0 地號之土地為任何載述，自屬漏報該筆土地無疑。
    (六)被告為求裁罰金額一致性與公平性，於91年5 月6 日即已
      訂定公職人員財產申報案件處罰鍰額度基準，其中第2 項
      第2 點規定：故意申報不實金額逾100 萬元而在500 萬元
      以下者，處以8 萬元罰鍰。本件原告受處罰鍰7 萬元，被
      告業已裁量酌予減輕裁處金額，並無違反比例原則。
五、得心證之理由：
    (一)按「左列公職人員應依本法申報財產：……十一警政、司法
      調查、稅務、關務、地政、主計、營建、都計、證管、採
      購之縣（市) 級以上政府主管人員，及其他職務性質特殊
      經主管院會同考試院核定有申報財產必要之人員。……」
      、「（第1 項）公職人員應申報之財產如左：一不動產、
      船舶、汽車及航空器。二一定金額以上之存款、外幣、有
      價證券及其他具有相當價值之財產。三一定金額以上之債
      權、債務及對各種事業之投資。（第2 項）公職人員之配
      偶及未成年子女所有之前項財產，應一併申報。」、「公
      職人員明知應依規定申報，無正當理由不為申報，處6 萬
      元以上30萬元以下罰鍰。其故意申報不實者，亦同。」為
      行為時（即84年7 月14日修正施行）公職人員財產申報法
      第2 條第1 項第5 款、第5 條、第11條第1 項所明定。又
      依同法施行細則第15條規定：「本法第5 條第1 項第1 款
      及第7 條第1 項所稱不動產，係指土地及房屋。」、第10
      條規定：「（第1 項）公職人員申報財產，應填具公職人
      員財產申報表……提出於各該受理申報機關（構）。……
      （第6 項）公職人員應申報之財產，為各該申報日，其本
      人、配偶及未成年子女所有之本法第5 條第1 項各款所列
      之財產。」
    (二)依上開所揭第11條第1 項規定可知，該條後段所稱：「故
      意申報不實」，係指已辦理財產申報，但申報內容因申報
      人故意短報、漏報、溢報或虛報而不正確者而言。復參以
      公職人員財產申報法課予特定範圍公職人員申報財產之義
      務，其目的乃為端正政風，確立公職人員清廉之作為，使
      其個人、配偶及子女財產狀況藉供公眾檢驗，進而促使人
      民對政府施政廉能之信賴，故公職人員財產申報不實之可
      罰性，在於公職人員未誠實申報其依法應申報之財產內容
      ，致影響民眾對其個人及政府施政作為之信賴，因此所謂
      故意申報不實，並不以直接故意為限，間接故意亦屬之，
      從而行為人對於申報內容不正確之事實，明知並有意使其
      發生，或預見其發生而其發生並不違背其本意者，均難謂
      非故意申報不實。否則負申報義務之公職人員，不確實檢
      查財產現況，率爾申報，均得諉為疏失，則公職人員財產
      申報法之規定將形同具文，其立法目的亦無由達成。
    (三)查原告94年間任職臺中縣政府警察局豐原分局第4 組組長
      ，為行為時公職人員財產申報法第2 條第1 項第11款規定
      應申報財產之人員，於94年申報財產時，漏報配偶莊時枝
      名下臺中市○○區○○段0000-0000 地號、彰化縣埤頭鄉
      ○○段0000-0000 地號、同鄉○○段0000-0 000地號、彰
      化縣北斗鎮○○○段0000-0000 、0000-0000 地號等5 筆
      土地，溢報配偶莊時枝名下彰化縣埤頭鄉○○段0000-000
      0 、0000-0000 、0000-0000 地號、彰化縣北斗鎮○○○
      段0000-0000 、0000-0000 地號等5 筆土地，有申報日期
      為94年12月13日之原告94年公職人員財產申報表、原告配
      偶莊時枝財產調件明細表及上開土地登記謄本分別在原處
      分卷第31頁以下、訴願卷第45頁以下可稽，是原告確有財
      產申報不實之情事，堪予認定。
    (四)原告雖執前詞主張其並非故意申報不實云云，惟公職人員
      應申報之財產，為各該申報日，其本人、配偶及未成年子
      女所有之本法第5 條第1 項各款所列之財產，為行為時公
      職人員財產申報法施行細則第10條第6 項所明定，因此原
      告於填載公職人員財產申報表時，自應依申報日（94年12
      月13日）其本人、配偶及未成年子女之土地所有情形，據
      實申報。而我國就土地之權屬係採登記主義，原告就其本
      人、配偶或未成年子女土地所有情形之查詢並非難事，無
      論係向稅捐稽關請領財產歸屬資料清單或向地政機關請領
      土地登記謄本，即可得知。原告依法既負有申報財產義務
      ，本應於申報前詳細查明土地情形並備齊相關文件資料，
      以求申報內容正確無誤，符合申報當日之實際狀況，然徵
      諸原告自陳「是否已經完成徵收，為免事後被認為隱匿財
      產，故仍為申報」、「僅能憑記憶陳述地號」、「土地既
      已徵收，已非配偶所有，故未申報，事後才得知，土地未
      全部徵收，仍有部分殘餘」等語，足認原告係在未善盡必
      要之查詢義務下，即行提出財產申報，在此情形下，原告
      所申報之財產極有可能有漏報、溢報等與實際狀況不符之
      情，應為原告所得預見，原告卻仍容認其發生，終致發生
      申報不實情事，自堪認該結果並不違背原告之本意，依首
      揭說明，實難謂原告非故意申報不實，原告稱其非故意云
      云，要非可採。
    (五)再公職人員財產申報法第5 條第1 項第1 款所稱不動產，
      係指土地及房屋，行為時該法施行細則第15條定有明文；
      而公職人員財產申報表亦將「不動產」區分為「土地」及
      「房屋」2 欄，應各就「土地坐落」、「房屋標示」、「
      面積」、「權利範圍」、「所有權人」等項目加以填載，
      是以申報義務人就土地與房屋應分別填載，土地應於土地
      欄填寫該土地坐落地號、面積、權利範圍、所有權人，於
      房屋欄填寫該房屋之建號或門牌號碼、面積、權利範圍、
      所有權人。本件原告所提出之公職人員財產申報表，其不
      動產項下之土地欄內既未記載原告配偶莊時枝名下臺中市
      北屯區○○段0000-0000 地號土地，亦無該土地面積、權
      利範圍及所有權人之相關記載，依上開說明，自屬漏報該
      筆土地，並不因原告於房屋欄之房屋標示記載「臺中市○
      ○路○ 段43巷23弄1 號（北屯區○○段158 地號）」，即
      可認該筆土地業已申報，原告主張其已申報該筆土地，非
      屬有據，洵無足取。
    (六)又彰化縣埤頭鄉○○段0000-0000 地號土地於本件申報日
      （94年12月13日）為第三人所有，並非原告配偶所有，有
      該土地登記謄本（本院卷第37頁）及異動索引（原處分卷
      第15、16頁）在卷可參，原告稱其配偶原為共有人，該筆
      土地事後始分割為他人所有，被告認有溢報情事，實為溯
      及性的處罰云云，顯與事實不符。另同段179 地號土地，
      於本件申報時亦為第三人所有，且該筆土地係合併自平原
      段170-3 、171-4 、178-4 地號，因分割增加地號179-1
      、179-2 、179-3 、179-6 、179-7 、179-8 地號，此觀
      該土地登記謄本之記載即明，是原告稱該土地原為共有土
      地，94年分割後變更合併於已申報之同段171 號土地云云
      ，亦非可採。
    (七)從而，被告認原告故意申報不實，依行為時公職人員財產
      申報法第11條第1 項後段規定，並按原告漏、溢報土地之
      公告現值計算原告故意申報不實之金額，依被告公職人員
      財產申報案件處罰鍰額度基準第2 點第2 款規定，處原告
      罰鍰7 萬元，洵屬有據，且無原告所指有違反比例原則之
      情事。
六、綜上所述，原告所訴各節，均非可採，被告以原告於94年申
    財產，故意申報不實，並考量原告溢、漏報情節，依行為時
    公職人員財產申報法第11條第1 項後段規定，作成原處分，
    科處原告罰鍰7 萬元，並無違誤。訴願決定遞予維持，亦無
    不合，原告徒執前詞，訴請判決如聲明所示，為無理由，應
    予駁回。
七、本件事證已臻明確，兩造其餘攻擊防禦方法均與本件判決結
    果不生影響，故不逐一論述，併此敘明。
據上論結，本件原告之訴為無理由，依行政訴訟法第98條第1 項
前段，判決如主文。
中    華    民    國    98    年     7    月   31     日
                  臺北高等行政法院第五庭
                                      法  官  程  怡  怡
上為正本係照原本作成。
本件以訴訟事件所涉及之法律見解具有原則性者為限，始得於本
判決送達後20日內向本院提出上訴狀並表明上訴理由，如已於本
判決宣示後送達前提起上訴者，應於判決送達後20日內補具上訴
理由（均按他造人數附繕本），且經最高行政法院許可後方得上
訴。
中    華    民    國    98    年     8    月    4     日
                                      書記官  張  正  清


司法院資訊處製作；財團法人民間司法改革基金會備份。
